【裁判字號】    96,訴,3551
【裁判日期】    970226
【裁判案由】    家暴傷害致死
【裁判全文】
臺灣板橋地方法院刑事判決              96年度訴字第3551號
公  訴  人  臺灣板橋地方法院檢察署檢察官
被      告  乙○○原名褚曉寶.
                    （現在台灣台北看守所羈押中）
選任辯護人  宋國城律師
上列被告因家庭暴力之傷害致死案件，經檢察官提起公訴（96年
度偵字第17796、21562號），本院判決如下：
    主  文
乙○○傷害直系血親尊親屬之身體，因而致人於死，處有期徒刑
貳拾年。
    事  實
一、乙○○係褚進財之子，2人為直系血親關係而具有家庭暴力
    防治法第3條第3款所定之家庭成員關係。乙○○於民國96年
    8月2日凌晨1時許，在台北縣土城市○○路55號住處客廳內
    ，僅因褚進財叨念其時常毆打同居女友、小孩，雙方發生口
    角爭執，乙○○竟基於傷害直系血親尊親屬之犯意，接續以
    腳踹踢坐在沙發上之褚進財之腳部、腹部數下，並以雙手掐
    住褚進財之脖子，致褚進財倒臥地上，旋即外出。乙○○之
    母親丙○○○目擊上情，因害怕亦遭乙○○毆打，不敢勸阻
    ，見褚進財躺在地上並無動靜，以為其已睡著，以致未加理
    會。迨同日凌晨5 時許，丙○○○發現褚進財仍倒臥在客廳
    地上，檢查後發現褚進財已無呼吸、心跳，委請鄰居報警處
    理並緊急送醫，惟褚進財到院前因外傷性腹腔內出血，導致
    出血性休克死亡。
二、案經臺北縣政府警察局土城分局報告暨台灣板橋地檢署檢察
    官相驗後自動簽分偵查起訴。
    理  由
壹、程序方面有關證據能力部分：
一、按被告以外之人於審判外之言詞或書面陳述，除法律有規定
    者外，不得作為證據，刑事訴訟法第159條第1項定有明文。
    本條文不論基於傳聞法則或是直接審理原則的要求，最主要
    的目的在於保障被告的反對詰問權。又所謂傳聞法則，係指
    排除「傳聞證據」之法則，我國刑事訴訟法雖未對「傳聞證
    據」下定義，惟依學者之通說見解，所謂「傳聞證據」，係
    指審判外所為之陳述或所發生之敘述性動作，提出於法院用
    來證明該敘述事項之真實性之證據（參見「傳聞法則理論與
    實踐」第47頁，王兆鵬、陳運財教授等7人著，元照出版社
    ）。次按刑事訴訟法第159條第1項雖規定，被告以外之人於
    審判外之言詞或書面陳述，除法律有規定外，不得作為證據
    。惟同法第159條之5明定：「被告以外之人於審判外之陳述
    ，雖不符前4條之規定，而經當事人於審判程序同意作為證
    據，法院審酌該言詞陳述或書面陳述作成時之情況，認為適
    當者，亦得為證據。」、「當事人、代理人或辯護人於法院
    調查證據時，知有第159條第1項不得為證據之情形，而未於
    言詞辯論終結前聲明異議者，視為有前項之同意。」，其立
    法理由在於傳聞證據未經當事人之反對詰問予以核實，乃排
    斥其證據能力。惟當事人如放棄對原供述人之反對詰問權，
    於審判程序表示同意該等傳聞證據可作為證據，此時，法院
    除認該傳聞證據欠缺適當性外，自可承認其證據能力。又當
    事人、代理人或辯護人於調查證據時，知有刑事訴訟法第
    159條第1項不得為證據之情形，卻表示「對於證據調查無異
    議」、「沒有意見」等意思，而未於言詞辯論終結前聲明異
    議者，應視為已有將該等傳聞證據採為證據之同意，最高法
    院93年度台上字第3533號、94年度台上字第2976號判決亦採
    同一見解。
二、被告辯護人於審判期日就證人丁○○、戊○○2人之證述，
    認為其等均非現場目擊者，所為證言為傳聞證據，依法應無
    證據能力云云。查證人丁○○、戊○○係被告乙○○之妹，
    其等接獲母親丙○○○之通知始知悉父親褚進財死亡之情，
    其等固然未目睹褚進財如何死亡之事實，惟證人丁○○、戊○○先後於警詢、本院審理時證述之內容，係證述其等如何
    得悉被害人死亡、如何陪同其等母親至警局製作筆錄、被告
    乙○○平日與其父母親相處情形等事項，均就其等所見所聞
    而為陳述，並未就「被告乙○○傷害被害人褚進財致死」之
    待證事實加以陳述，顯非傳聞證據。且於本院審理時就證人
    上開所見聞事項進行交互詰問，業已保障被告之反對詰問權
    ，被告辯護人認為被告丁○○、戊○○之證述屬傳聞證據，
    容有誤會。除此之外，本案被告乙○○、辯護人及檢察官於
    本院準備程序、審判期日，對於下列經本院調查之證據方法
    ，均表示對證據能力不爭執。復於審判期日就本院一一提示
    之前揭證據方法於言詞辯論終結前，均亦未就所調查之證據
    主張有刑事訴訟法第159 條第1 項不得為證據之情形，是參
    照上開說明要旨，本案經調查之證據，均有證據能力，合先
    敘明。
貳、實體方面：
一、訊據被告乙○○矢口否認有何被訴之傷害直系血親尊親屬致
    死犯行，辯稱：當天晚上我沒有與父親褚進財發生口角，也
    沒有出手毆打或以腳踢他，母親通知我才知道父親去世云云
    。
二、經查：
  (一)證人丙○○○於96年8 月2 日凌晨5 時許，見被害人褚進財
    倒臥在客廳地上，檢查後發現其無心跳、呼吸，委請鄰居報
    警處理並緊急送醫，惟被害人褚進財到院前已死亡之情，業
    據證人丁施容於警員查訪時證述明確〔見台灣板橋地方法院
    檢察署96年度偵字第17796 號偵查卷（下稱偵查卷）第37頁
    〕; 又證人丙○○○先後於警詢、偵查中及本院審理時證述
    明確〔見台灣板橋地方法院檢察署96年度相字第956 號相驗
    卷宗（下稱相驗卷宗）第8 、35、36頁；本院97年2 月1 日
    審判筆錄〕。被害人褚進財經台灣板橋地方法院檢察署檢察
    官會同法醫師相驗並解部檢驗後，發現其外傷部分有：1.挫
    傷：右眼眶，前頸疑指壓痕4 處（表淺，徑約1 公分），前
    項寬5 公分，左頰（2 乘1 公分），右前胸（5 乘2 公分）
    , 右前臂（6 乘3 公分），左拇指側、右手腕、右前大腿、
    小腿、左下肢及右腹部（2.0 乘1.0 公分）。2.擦傷：2 處
    各1.5 公分及1.0 公分（前頸及右頸）。右上腹部有2 乘1
    公分挫傷，皮下有寬5 公分皮下出血。腹腔有血性積液於腹
    腔內約3,000 公撮，腹主動脈無破裂。經研判被害人褚進財
    因新近（12小時內）外傷性腹腔內出血，造成出血性休克死
    亡，至於頸部壓痕非致死主因，此腹部挫傷應與腹部鈍性傷
    相關，死亡方式應屬他殺，死者生前有明顯飲用酒精性飲料
    等情，有法務部法醫研究所96年9 月7 日法醫研究 (96) 醫
    鑑字第0961101204號鑑定報告書1 份在卷可稽〔見同上相驗
    卷第65 至70 頁〕。可知被害人褚進財確遭他人毆擊致其腹
    腔內出血，造成出血性休克死亡，因此被害人褚進財於96年
    8 月2 日凌晨某時死亡前約12小時內，遭何人傷害致死乙節
    為本件審究之重點。
  (二)證人即被告之母親丙○○○先於警詢時證稱：96年8 月2日
    凌晨1 時許，我先生褚進財在我家客廳罵我兒子褚曉寶（即
    被告更名前之姓名），說不要時常打他的同居女友還有孫子
    ，我兒子當時因喝酒聽了不爽，與我先生發生口角，我兒子
    就用雙手輪流掐住我先生的脖子，大約3 分鐘，我先生倒在
    地上，我以為我先生睡著了就沒去注意，我兒子約凌晨2 時
    載我孫子出去，大約3 時許回家，把小孩帶進房間，4 時許
    他又外出，我於5 時許起來看見我先生倒在客廳電視機前面
    ，我過去叫他卻無回應，我檢查他的心臟、呼吸，才發現他
    已經死了。當時我兒子從外面回來，我將此情告訴兒子，然
    後到隔壁向鄰居越籍看護借電話打119 報案，並將先生送到
    亞東醫院急診室，我在家裡照顧孫子，我兒子找其朋友王豐
    順載他去亞東醫院等語〔見相驗卷第8 頁〕。嗣於偵查中證
    稱：死者當時有喝酒，是他自己喝，不是跟我兒子一起喝，
    我兒子於12點多出去，凌晨1 點多回來，死者就罵他，我兒
    子先打死者的腳一下，後來死者有還手，我兒子就掐住死者
    的脖子，然後按在地上，壓了約1 、2 分鐘，我先生倒在地
    上後，我兒子就放手；我先生一直叫救命，我在門外看見，
    但我不敢進去，因為我怕兒子把我打得很慘；我先生倒地後
    沒有聲音，我以為他在睡覺，就沒有理他去睡覺，直到5 點
    多發現他仍倒在原來的地方，我去摸他，才發現他已死亡等
    語〔見相驗卷第35、36頁；偵查卷第44、45頁〕。另證人丙○○○於本院審理時，先則翻異前詞，證稱其未在現場，其
    於警詢、偵查中之證述是警察逼其說的云云，惟其證述上情
    時情緒激動，不時掩面哭泣，無法繼續陳述〔見本院97年1
    月8 日審判筆錄第3 至5 頁〕。經本院當庭播放證人丙○○○先後於警詢、偵查中證述之錄音帶及光碟，發現警詢及檢
    察官訊問筆錄之製作均採一問一答方式進行，由訊問者提問
    後證人主動說出，其陳述尚稱流暢，並無明顯誘導之情事，
    復無強暴、脅迫、利誘等情事，此有本院勘驗筆錄1 份在卷
    可稽〔見本院97年2 月1 日審判筆錄第3 至26頁〕。且證人
    即台北縣政府警察局土城分局警員甲○○到庭結證稱：本件
    報案情形我不清楚，我是支援製作筆錄，由於當時趕著要去
    相驗，所以證人丁○○、戊○○部分之筆錄由派出所同仁負
    責製作，被告母親之筆錄為求慎重，由偵查隊小隊長負責製
    作，由我紀錄；女警在頂埔派出所有問丙○○○相關案情，
    一開始她都沒有講，我們副隊長對她說這是一件命案，而且
    當時只有你在現場知道整個發生過程，勸她要將事情經過說
    出，這樣幫助比較大，丙○○○因此說出部分案情，說是乙○○所為，說完之後情緒失控，一直在哭，我們就帶回偵查
    隊繼續製作筆錄，因為要趕去相驗，且要製作被告2 位妹妹
    的筆錄，所以將丙○○○帶至偵查隊大間辦公室製作筆錄，
    她自己講出其他案情，製作完畢我們拿筆錄給證人看，也有
    唸給她聽，我忘記有沒有拿給跟她一起來的人看等語〔見本
    院97年1 月8 日審判筆錄〕。本院以上開證人證述及勘驗結
    果質之證人丙○○○，其原本支吾其詞，嗣後始證稱先前所
    為有利被告之證述是虛偽的，其於警詢、偵查中之證述內容
    是實在的等語〔見本院97年2 月1 日審判筆錄第26、27頁〕
    。由此可知，被告於96年8 月2 日凌晨1 時許與被害人褚進
    財發生口角爭執，被告以腳踹踢被害人之腳部，並以手掐住
    被害人之脖子，業據證人丙○○○先後於警詢、偵查中及本
    院審理時證述明確，且相互合致，並無瑕疵可指。至於被告
    認為證人丙○○○就被告當天何時出門等情節，先後證述不
    一，不足採信云云，惟依本院開庭之觀察，證人丙○○○不
    識字，教育程度低，對於訊問者之問題及回答，理解力、表
    達能力均較差，且被告乙○○於96年8 月2 日凌晨進出家門
    數次，證人對於被告當天行蹤之陳述，因上開因素影響，固
    有前後不一之處，惟經訊問者進一步確認，證人所述尚無明
    顯矛盾之處。再衡諸證人丙○○○係被告之母親，於本院審
    理時一開始證稱其未在現場，並未看見被告與被害人有口角
    爭執，以前證述是警察逼其說的，亟欲迴護被告，惟在進行
    交互詰問過程，時常支吾其詞，流淚不語，嗣始供陳先前證
    述是實在的，可見證人丙○○○多所迴護被告，並無設詞誣
    陷被告之理。再者，證人於偵審過程中，知悉被害人因腹腔
    內出血休克死亡，惟其自始證述看見被告以手掐住被害人脖
    子，以腳踢被害人之右腳，並未看見被告以腳踢被害人之腹
    部等語，倘證人有意誣陷被告，理應證述被告以腳踹踢被害
    人腹部等情節，更能輕易使被告入罪，由此可知證人應本於
    自由意志而為陳述，並無不可信之處。
  (三)被害人褚進財死亡之原因，依法務部法醫研究所之鑑定結果
    ，認係新近（12小時內）外傷性腹腔內出血，造成出血性休
    克死亡，已如前述。惟證人丙○○○證稱其目睹被告乙○○
    與被害人褚進財發生口角爭執之過程，僅看見被告以手掐住
    被害人脖子，以腳踢被害人之右腳，並未看見被告以腳踢被
    害人之腹部等語〔見偵查卷第44、45頁；本院97年2 月1 日
    審判筆錄第28頁〕，似與上開事證不符。惟依前述法務部法
    醫研究所之鑑驗結果，被害人之頸部確有疑似指壓痕，與證
    人丙○○○證述被告以雙手掐住被害人之脖子乙節相符，證
    人丙○○○所述，尚非無稽。再查證人丙○○○證稱：「他
    （指褚進財）坐沙發，他（指乙○○）一直踢。」、「（問
    ：是否踢一下？）踢幾下我不記得。」等語〔見本院97年2
    月1日審判筆錄第13、28頁〕。證人丙○○○又證稱：「並
    沒有全程目睹」、「我不敢阻止，我過去兒子就會把我打得
    很慘，因為我在顧2個孫子，我就沒有去阻止。我先生一直
    在叫救命，我在門外看到，我不敢進去裡面。」等語〔見偵
    查卷第44頁、相驗卷第35背面、36頁〕。可知被告非僅踢被
    害人1 下，應踹踢數下，而證人因為害怕遭被告毆打，僅站
    在客廳門外觀看，距離較遠，當時又在照顧孫子，並未全程
    目睹案發經過，證人丙○○○未看見被告以腳踹踢被害人之
    腹部，應係距離較遠，且未全程觀看所致，尚難因此遽為被
    告有利之認定。
  (四)被告乙○○雖以當天凌晨外出，並未與被害人發生衝突乙節
    置辯，其於本院準備程序時辯稱：我於8 月1 日晚上8 時許
    ，從台北縣樹林市○○街之鐵工廠公司下班回家，我沒有喝
    酒，父親正在看電視，我問父親與我同居的女友在哪裡，他
    說她出去，但不知道去何處，我進去房間發現皮包不見，詢
    問父親他也不知道，我想是被女友拿走，我就先去洗澡，之
    後去工廠與同事綽號「大胖」、「小高」及店家的朋友一起
    喝啤酒，他們的真實姓名均不詳，我們於9點多開始喝酒，
    我於10點多跟「大胖」及他的2位女性友人去西俊街附近的
    路邊攤喝酒，喝到晚上12點多，我就自己1個人回家，途中
    我先去超商購買便當，還有去加油，回到家裡已經凌晨1點
    多，看到父親躺在地上，因為我父親常常這樣，所以我沒有
    去叫他，當時我的5歲小孩還在我母親的房間裡玩，但我沒
    有看到母親。直到凌晨4點多，我1人到工廠麻煩「小高」打
    電話叫我女友回家，「小高」與我女友沒有關係，但他很會
    勸人，我女友懷孕在身，我怕她做傻事，這時我父親還是躺
    在地上，「小高」有打電話給我女友，可是沒有人接，我就
    與「小高」聊天、喝酒，直到快凌晨6 點我1 人騎機車回家
    ，在門口遇到我母親，我母親說我父親被送到醫院，我問原
    因，我母親說不知道，我就去拜託朋友王豐順載我去醫院，
    抵達醫院時，我父親已經沒有心跳，王豐順先載我回家拿身
    分證，以便領取屍體，回家後再與母親一起去醫院，將我父
    親的屍體領回等語〔見本院96年10月15日準備程序筆錄第2
    、3 頁〕。對此，證人鄭泳霖於警員查訪時證稱：我與褚曉
    寶（即被告乙○○）是先前任職於九井廣告公司之同事，8
    月1 日晚上我原本在中壢，褚曉寶於晚上10點打電話邀我去
    樹林市○○街、佳園路口之卡拉OK喝酒，我於11點去卡拉OK
    與褚曉寶喝酒，後來我喝醉了，醒來時已經4 點多，他幾點
    離開我不知道；褚曉寶於凌晨4 時26分打電話給我，當時我
    已經回到樹林市○○街之公司睡覺，因為我想睡覺，所以沒
    有接電話；過了約20分鐘，我聽見褚曉寶在公司樓下喊我，
    但我沒有下去等語〔見偵查卷第28、29頁〕。又證人高勇勝
    於警員查訪時證稱：我與褚曉寶是先前任職之九井廣告公司
    之同事，我於8 月1 日晚上9 時許回到公司時，看見褚曉寶
    與隔壁工廠的工人喝酒，他約於晚上10點離開，他於凌晨4
    時許撥打我持用之0000000000號行動電話，但未接通，我於
    4 時20分左右，撥打他持用之0000000000號行動電話，他說
    要過來，他約於4時50 分左右來公司找我，他說他跟太太吵
    架，證件都被拿走，要我勸她回來，褚曉寶約於凌晨5 時30
    分許離開，他說要回家等語〔見偵查卷第30、31頁〕。由此
    可知，被告於96年8 月1日 晚上9 點許在公司與友人喝酒，
    嗣於同日晚上10點多前往卡拉OK與友人鄭泳霖喝酒，凌晨12
    點多返家，凌晨4 時許前往公司等情，堪以認定。是被告於
    當日凌晨1 時許確實在家，此為被告所自承，亦與證人丙○○○證稱被告與被害人於凌晨1 時許發生口角爭執之情相合
    致。從而被告上開有關當日行蹤之供述，無法作為有利於被
    告之認定。
  (五)被告辯護人雖辯稱依據本案物證鑑定結果，並無任何積極證
    據直接證實被告與死者間有肢體接觸云云。查本件命案發生
    後，台北縣政府警察局鑑識課警員依現場採集之檢體，送交
    內政部警政署刑事警察局鑑驗結果，就採自房間內地面、
    榻榻米及沙發上血跡與死者褚進財DNA 型別相符。採自被
    告右手指縫棉棒（號2-1） ，血跡試劑檢測結果，呈陰性反
    應，經抽取DNA 檢測，未檢出褚進財以外之型別。採自被
    告左手指縫棉棒（編號2-3） ，血跡試劑檢測結果，呈弱陽
    性反應，經抽取DNA 檢測，未檢出褚進財以外之型別。被
    告褲子上之棉棒（編號3 棉棒），血跡試劑檢測結果，呈弱
    陽性反應，經抽取DNA 檢測，人類DNA 含量估計未達足資型
    別檢測之量，未進行DNA-STR 型別檢測。採自死者褚進財
    頸部（編號7 棉棒），血跡試劑檢測結果，呈陰性反應，經
    抽取DNA 檢測，未檢出褚進財以外之型別。死者左、右手
    大拇指指甲上微物，經抽取DNA 檢測，未檢出褚進財以外之
    型別。黃淑雪右手指縫棉棒（編號12）、左手指縫棉棒（
    編號13），血跡試劑檢測結果，呈弱陽性反應，經抽取DNA
    檢測，人類DNA 含量估計未達足資型別檢測之量，未進行
    DNA-STR 型別檢測，此有台北縣政府警察局96年12月11 日
    北縣警字第0960155836號函及所附內政部警政署刑事警察局
    鑑驗書1 紙附卷可憑。可知警方在案發現場及被告乙○○、
    被害人褚進財、證人丙○○○身上採集之檢集，尚無直接跡
    證與被告有關。然查上開血液及DNA 檢測結果，受檢體採集
    之部位、數量而有影響，依證人丙○○○之證述，被告與被
    害人發生口角爭執後，被害人即遭被告以腳踹踢，並以手掐
    住脖子，發生時間短暫，且被害人因年齡、體格明顯不如被
    告，衝突發生後完全受被告之壓制，2人未有劇烈之扭打、
    格鬥，以致身體接觸部位並未留下足以檢出被告血液、DNA
    之跡證，尚符合事理，自難因此遽以推翻不利於被告之認定
    。
  (六)按被告犯罪事實之認定應依證據證明之，證據包括直接證據
    及間接證據，當案件缺乏直接證據直接證明犯罪事實存在時
    ，仍可綜合所有間接事證，依據推理獲得真實事實，而此推
    理必須以嚴格之邏輯法則及經驗法則為方法，才能達到證明
    犯罪之要求。綜合以上各節以析，被害人褚進財確因外傷性
    腹腔內出血，導致出血性休克死亡，死亡方式屬於他殺（即
    他人外力介入造成），並非自體疾病或其他不明原因而死亡
    ；又上開傷害依法醫師解剖後檢驗分析係於被害人死亡前約
    12小時內新近發生，此有前述法醫研究所鑑定報告書在卷可
    稽。而依被告供述及證人丙○○○之證述，96年8月1日晚上
    被害人褚進財在家中看電視，並無異狀；又證人戊○○於警
    詢時證稱：我父親行動不便，因為他曾車禍受傷，沒有與別
    人發生糾紛等語〔見相驗卷第16頁〕，故案發當時在現場者
    僅有被告及證人丙○○○2人，應無疑異。衡諸證人丙○○○與被害人係夫妻關係，彼此並無爭執，亦無仇怨，證人丙○○○實無傷害被害人之動機。且丙○○○係女性，身體嬌
    小，實難想像其1人獨力傷害被害人，導致其死亡；倘證人
    丙○○○與被害人發生肢體衝突，依男女力量大小及體型差
    距，現場必有激裂之格鬥、加害人使用兇器或有他人幫忙為
    之，惟依卷附現場照片顯示，現場並非凌亂，亦無使用兇器
    之跡證，另未檢出證人丙○○○或他人與被害人之血液、
    DNA 有何連結性，當可排除被害人死亡為證人丙○○○造成
    之可能性。至於被告乙○○雖係被害人之子，惟證人丙○○○證稱：「他（指被告）就是很喜歡打人，他打我的比較多
    ，不太會打我先生。」等語〔見偵查卷第45頁〕；另證人丁○○、戊○○亦均證稱：「我父親母親感情如何我並不清楚
    ，但我從褚曉緯口中經常聽到褚曉寶只要一喝酒就會毆打父
    母親。」、「我父親常與褚曉寶發生口角執，褚曉寶以前有
    打過父母親。」等語〔見相驗卷第12、15、16頁〕，可見被
    告生性兇暴，有暴力傾向，動輒毆打家人，本件因被害人責
    備其毆打同居女友、孩子，因此出手傷害被害人，有可能性
    甚高。而證人丙○○○於警詢、偵查中及本院審理時，多次
    證稱看見被告以腳踹踢被害人之右腳，並以手掐住被害人之
    脖子之情，衡諸被害人頸部確有壓痕，且證人供述情節前後
    一致，與現有事證均相符，又證人丙○○○、丁○○、戊○○於本院審理初期多所迴護被告之情，難認證人有故意誣陷
    被告而為不實之陳述，堪認證人丙○○○前後供述係出於自
    由意志，且與事實相符，堪以採信。至於證人丙○○○證述
    並未看見被告以腳踢被害人之腹部，應係案發當時害怕站在
    門外，且未全程目擊所致；又警方採驗現場、被告、被害人
    及證人丙○○○之檢體，未發現有直接關連性，係被害人行
    動不便，完全受到壓制，反抗無效，檢體採驗受部位、數量
    限制未能檢出所致，均無法遽為推翻其他不利於被告之認定
    。綜上所述，被告乙○○於96年8月2日凌晨1時許，在其住
    處客廳內，僅因父親褚進財叨念其時常毆打同居女友、小孩
    ，雙方發生口角爭執，被告以腳踹踢坐在沙發上之褚進財之
    腳部、腹部數下，並以雙手掐住褚進財之脖子，致褚進財倒
    臥地上，旋即外出之情，堪以認定，被告空言回家後就發現
    父親即被害人躺在地上，並未與被害人發生口角爭執，亦未
    有肢體接觸云云，顯係事後卸責之詞，不足採信。
三、按因犯罪致發生一定結果，而有加重其刑之規定者，如行為
    人不能預見其發生時，不適用之，刑法第十七條定有明文，
    此即學說上所稱加重結果犯。「加重結果犯，以行為人能預
    見其結果之發生為要件，所謂能預見乃指客觀情形而言，與
    主觀上有無預見之情形不同，若主觀上有預見，而結果之發
    生又不違背其本意時，則屬故意範圍。」〔最高法院47年臺
    上字第920號判例、93年度台上字第4858號判決意旨可資參
    照〕。又「刑法上之加重結果犯，係以行為人對於加重結果
    之發生客觀上有預見之可能，能預見而不預見者為要件。刑
    法第二百七十七條第二項前段之傷害致人於死罪，係對於犯
    普通傷害罪致發生死亡結果所規定之加重結果犯，依同法第
    十條規定，以行為人能預見其死亡結果之發生而不預見為要
    件，此所謂能預見，係指客觀情形而言，與加害人本身主觀
    上有無預見之情形不同。倘加害人主觀上已有預見，而結果
    之發生又不違背其本意時，則屬刑法第13條第2項所規定間
    接故意之範疇，無復論以加重結果犯之餘地。因此加害人對
    於結果之發生『客觀上』有無預見、『主觀上』是否不預見
    ，以及該項結果之發生是否違背其本意，均與加害人應負何
    種刑責之判斷攸關。」〔最高法院93年度台上字第3377號判
    決亦可參照〕。本件被害人褚進財與被告乙○○係父子關係
    ，彼此並無深仇大恨，惟被告乙○○生性暴燥，有暴力傾向
    ，時常毆打其父母親，被告應無殺死被害人之動機，業據證
    人丙○○○於偵查中證述日確〔見偵查卷第頁〕。從而，被
    告因遭被害人責備後傷害被害人，依循以往方式施加暴力，
    衡情應無深仇大恨而有致人於死之動機，再參諸被告並無使
    用刀械等致命凶器，身體傷情亦無刑法第8條所定之重傷，
    且被告曾有毆打被害人之紀錄，是被告遭責備心生不滿，即
    依循以往方式對被害人施暴，故其主觀上僅有普通傷害之犯
    意，衡情不致有殺人或重傷害之故意，而被害人發生死亡之
    結果，應非被告之本意。然身體為人之生命要害部位，其構
    造亦甚為脆弱，倘施以重力，足使內臟或其他部位破裂出血
    ，導致死亡之結果，此在一般情狀下會產生相同之結果，屬
    於客觀上所能預見。本件被害人死亡之直接原因在於外傷性
    腹腔內出血，導致出血性休克死亡，已如前述，被告以腳踹
    踢被害人，在客觀上既有預見之可能性，被告應負傷害致死
    之罪責。再者，被害人確係因外傷性腹腔內出血，導致出血
    性休克死亡，其間顯有相當因果關係，被告自難辭傷害致人
    於死罪責。本件事證已臻明確，被告犯行堪以認定屬實，應
    予依法論科。
四、論罪科刑部分：
  (一)查被告乙○○係被害人褚進財之子，2 人具有家庭暴力防治
    法第3 條第3 款所定直系血親之家庭成員關係，且被告傷害
    被害人致死之行為屬於對家庭成員間實施身體不法侵害之行
    為，自該當家庭暴力防治法所稱之家庭暴力罪。惟因家庭暴
    力防治法對於家庭暴力罪並無科處刑罰之規定，是以僅依刑
    法傷害直系血親尊親屬致死罪予以論罪科刑即可，合先敘明
    。
  (二)核被告乙○○所為，係犯刑法第277 條第2 項傷害人之身體
    因而致人於死罪。被告傷害其直系尊親屬父親褚進財而致其
    死亡，應依刑法第280 條之規定就無期徒刑以外部分加重其
    刑至2 分之1 。爰審酌被告僅因細故即以腳踹踢其父即被害
    人之腳部、腹部，並以雙手掐住被害人之脖子，並致其死亡
    ，嚴重違背人倫，所生危害甚巨，惡性重大，兼衡被告之素
    行、智識程度（國小畢業），本案犯罪之動機、目的、手段
    、造成被害人死亡，且犯罪後猶掩飾諉過，毫無悔意，自應
    從重量刑。公訴人雖具體求處無期徒刑，惟衡諸被告係以傷
    害犯意為之，並非殺人犯意，又被告與被害人發生口角爭執
    後，因其生性暴燥，旋即徒手施以暴力，並未使用兇器，亦
    未籌思犯罪計畫，上開求刑尚嫌過重等一切情狀，量處如主
    文所示之刑，以示懲儆。
據上論斷，應依刑事訴訟法第299條第1項前段，刑法第277條第2
項前段、第280條，判決如主文。
本案經檢察官藍海凝到庭執行職務。
中    華    民    國    97    年    2     月    26    日
                  刑事第十庭審判長法  官  侯志融
                                  法  官  歐陽漢菁
                                  法  官  楊博欽
以上正本證明與原本無異。
如不服本判決應於送達後10日內向本院提出上訴狀。
                                  書記官  張玉如
中    華    民    國    97    年    2     月    26    日
附錄本案論罪科刑法條全文：
中華民國刑法第280條：
對於直系血親尊親屬，犯第277條或第278條之罪者，加重其刑至
二分之一。
中華民國刑法第277條第2項：
犯前項之罪因而致人於死者，處無期徒刑或 7 年以上有期徒刑；
致重傷者，處3 年以上10年以下有期徒刑。


司法院資訊處製作；財團法人民間司法改革基金會備份。
